【裁判字號】    98,訴,703
【裁判日期】    981125
【裁判案由】    侵權行為損害賠償
【裁判全文】
臺灣臺北地方法院民事判決               98年度訴字第703號
原      告  乙○○
被      告  甲○○
訴訟代理人  丙○○
上列當事人間過失傷害案件，原告提起刑事附帶民事訴訟，請求
侵權行為損害賠償，經本院刑事庭以97年度交簡上附民字第11號
裁定移送前來，本院於民國九十八年十一月四日言詞辯論終結，
判決如下：
    主  文
被告應給付原告新臺幣拾玖萬捌仟佰拾伍元，及自民國九十
八年二月二十八日起至清償之日止，按週年利率百分之五計算之
利息。
原告其餘之訴駁回。
訴訟費用由被告負擔五分之二，餘由原告負擔。
本判決原告勝訴部分，得為假執行。但被告如以新臺幣拾玖萬捌
仟佰拾伍元為原告預供擔保，得免為假執行。
原告其餘假執行之聲請駁回。
    事實及理由
壹、程序部分：
一、按訴之變更或追加，非經他造同意，不得為之，但擴張或減
    縮應受判決事項之聲明者，不在此限，民事訴訟法第255條
    第1項第3款定有明文。查原告起訴時，原係請求被告應給付
    新臺幣（下同）51萬1,415元，及自民國96年7月16日起至清
    償之日止按週年利率5％計算之利息（見97年度交簡上附民
    字第11號卷第1頁），後於98年11月4日本院言詞辯論程序中
    ，以言詞減縮聲明為被告應給付51萬1,415元，及自96年7月
    17日起至清償之日止按週年利率5％計算之利息（見本院卷
    第169頁），核屬減縮應受判決事項之聲明，揆諸上開說明
    ，於法即無不合，應予准許，合先敘明。
貳、實體部分：
一、原告起訴主張：
  (一)被告於民國96年7月16日中午12時30分許，騎乘車牌號碼BLL
    -527號重型機車，沿臺北市○○區○○路3段由東往西方向
    行駛，行經臺北市○○區○○路3段27號前時，原應注意車
    輛在未劃設慢車道之雙向二車道行駛時，在劃有分向限制線
    之路段，不得駛入來車之車道內，而依當時情形為晴天、日
    間自然光線、柏油路面乾燥無缺陷及障礙物、視距良好、行
    車管制號誌動作正常，並無不能注意之情事，竟疏未注意，
    貿然駛入來車車道內，適原告騎乘車牌號碼BFR-363號重型
    機車，沿臺北市○○區○○路3段由東往西同向停等於前方
    紅綠燈後左轉彎往南向行駛，被告煞避不及，其右側車身因
    而與原告騎乘機車左側車身相撞，原告因此人車倒地，受有
    腦震盪、頸椎創傷、頸部鈍傷、四肢及軀幹多處擦挫傷，被
    告因上揭車禍事件犯過失傷害罪，遭本院新店簡易庭以97年
    度店交簡字第534號簡易判決處刑拘役40日，並經本院刑事
    庭以97年度交簡上字第155號刑事判決駁回上訴確定；原告
    因上揭車禍受有腦震盪、頸椎創傷、頸部鈍傷、四肢及軀幹
    多處擦挫傷等嚴重傷勢，至今仍須長期追蹤治療及服用藥物
    ，無法正常自行生活作息與就業，爰依民法第184條第1項前
    段侵權行為法律關係，請求被告賠償原告所受損失共計新臺
    幣50萬1,415元，茲分述如下：1.醫療費用損失部分：原告
    為治療上揭傷勢，結算至97年10月9日為止，共計支出醫療
    費用3萬9,60 8元，扣除已領得機車強制險賠償2萬8,793元
    後，所受醫療費用損失為1萬0,815元。2.勞動能力減損部分
    ：原告因系爭車禍而喪失勞動能力，手腳會麻無法久站，迄
    今仍需長期進行復健治療與就醫服藥，系爭車禍發生前，原
    告每月可領取薪資為3萬1,800元，確實有相當勞動能力，然
    因系爭車禍休養長達12個月以上，而所受勞動能力損失為38
    萬1,600元（3萬1,800元＊12月＝38萬1,600元）。
    3.精神上損害賠償部分：原告因系爭車禍致使身心均遭受異
    常痛苦，爰依民法第195條第1項之規定，請求非財產上損害
    賠償10萬元。4.修理機車費用：原告所有機車因系爭車禍而
    受損，原告為修復上揭機車支付修理費用9,000元。
  (二)為此聲明：
    1.被告應給付賠償原告50萬1,415元，及自96年7月17日起至
      清償日為止，按週年利率5％計算之利息。
    2.願供擔保，請准宣告假執行。
二、被告則抗辯以：
  (一)關於原告主張其系爭車禍受有醫療費用損失1萬0,815元及修
    理機車費用損失9,000元部分，被告對此並無爭執，然系爭
    車禍經送臺北市車輛行車事故鑑定委員會進行鑑定，認定原
    告於左轉彎時疏未注意後方來車亦為系爭車禍之肇事原因，
    原告就系爭車禍之發生，既與有過失，應認兩造之過失程度
    均為50％，從而被告僅同意賠償9,908元（｛1萬0,815元＋9
    ,9089 元｝×50％＝9,908元）；至原告主張精神賠償金10
    萬元部分，其請求於法無據，被告無賠償之義務，而原告請
    求被告賠償12個月薪資損失部分，依卷附勞工保險被保險人
    投保資料表與各類所得扣繳暨免扣繳憑單等資料可知，原告
    於系爭車禍發生之前，早已失業並無每月31,800元之勞動收
    入，原告復未能提出任何證據證明其勞動能力確實已因系爭
    車禍而完全喪失，自不得請求被告賠償38萬1,600元。
  (二)為此聲明：
    1.原告之訴暨假執行之聲請於超出9,908元之部分均駁回。
    2.如受不利之判決，願提供擔保請准免為假執行。
三、被告於96年7月16日中午12時30分許，騎乘車牌號碼BLL-527
    號重型機車，沿臺北市○○區○○路3段由東往西方向行駛
    ，行經臺北市○○區○○路3段27號前時，原應注意車輛在
    未劃設慢車道之雙向二車道行駛時，在劃有分向限制線之路
    段，不得駛入來車之車道內，而依當時情形為晴天、日間自
    然光線、柏油路面乾燥無缺陷及障礙物、視距良好、行車管
    制號誌動作正常，並無不能注意之情事，竟疏未注意，貿然
    駛入來車車道內，適原告騎乘車牌號碼BFR-363號重型機車
    ，沿臺北市○○區○○路3段由東往西同向停等於前方紅綠
    燈後左轉彎往南向行駛，被告煞避不及，其右側車身因而與
    原告騎乘機車左側車身相撞，原告因此人車倒地，受有腦震
    盪、頸椎創傷、頸部鈍傷、四肢及軀幹多處擦挫傷，被告因
    上揭車禍事件犯過失傷害罪，遭本院新店簡易庭以97年度店
    交簡字第534號簡易判決處刑拘役40日，並經本院刑事庭以
    97年度交簡上字第155號刑事判決駁回上訴確定，又原告因
    系爭車禍受有支付醫療費用3萬9,608元，扣除已領機車強制
    險理賠金2萬8,793元，實際所受醫療費用損失為1萬0,815元
    ，原告因系爭車禍受另有機車修理費用損失9,000元等情，
    有醫療費用收據、機車修理費用估價單暨統一發票（以上均
    見97年度交簡上附民字第11號卷附附件1、21、22）、臺北
    市立萬芳醫院98年3月30日萬院醫病字第0980002155號函附
    相關就診資料（見本院卷第41至45頁）、診斷證明書（見本
    院卷第74至83頁）、臺北市政府警察局交通警察大隊道路交
    通事故初步分析研判表（見本院卷第86頁）、道路交通事故
    現場圖（見本院卷第87頁）、臺北市車輛行車事故鑑定委員
    會鑑定意見書（見本院卷第99至101頁）、本院97年度店交
    簡字第534號刑事簡易判決（見本院卷第105頁）及本院97年
    度交簡上字第155號刑事判決（見本院卷第167之1至167之2
    頁）等資料附卷足憑，另經本院依職權調閱97年度交簡上字
    第155號刑事案件卷宗核閱無誤，復為兩造所不爭執（見本
    院卷第154頁），堪信為真實。
四、本件兩造對於原告因系爭車禍受有醫療費用損失1萬0,815元
    、機車修理費用損失9,000元及被告就系爭車禍之發生確實
    有過失一節，均無爭執，是原告依民法第184條第1項前段之
    規定，請求被告賠償其因系爭車禍所受損失，自屬有據，惟
    原告主張其因系爭車禍另有受有勞動能力損失及非財產上損
    失，爰請求被告賠償38萬1,600元及10萬元，為被告所否認
    ，被告並抗辯原告就系爭車禍之發生與有過失，從而，本件
    之爭點厥為：(一)原告就系爭車禍是否受有勞動能力損失？得
    請求勞動損失金額為何？(二)原告得否請求被告賠償精神慰撫
    金10萬元？(三)原告對於其所受醫療費用損失、機車修理費用
    損失、勞動能力減損及非財產上損害是否與有過失？其過失
    比例及得請求金額為何？茲分述如下：
  (一)原告就系爭車禍是否受有勞動能力損失？得請求勞動損失金
    額為何？
    1.按「不法侵害他人之身體或健康者，對於被害人因此喪失
      或減少勞動能力或增加生活上之需要時，應負損害賠償責
      任」，民法第193條第1項定有明文，而「身體或健康受侵
      害，而減少勞動能力者，其減少及殘存勞動能力之價值，
      不能以現有之收入為準，蓋現有收入每因特殊因素之存在
      而與實際所餘勞動能力不能相符，現有收入高者，一旦喪
      失其職位，未必能自他處獲得同一待遇，故所謂減少及殘
      存勞動能力之價值，應以其能力在通常情形下可能取得之
      收入為標準」、「被害人因身體健康被侵害而喪失勞動能
      力所受之損害，其金額應就被害人受侵害前之身體健康狀
      態、教育程度、專門技能、社會經驗等方面酌定之，不能
      以一時一地之工作收入為準」，亦有最高法院61年台上字
      第1987號、63年台上字第1394號判例可資參照，是認被害
      人因身體或健康受侵害，以致喪失或減少勞動能力本身即
      為損害，並不限於實際所得之損失，勞動能力雖無如一般
      財物之交換價格，但透過僱傭或勞動契約方式，事實上有
      勞動力之買賣，工資乃其對價，故勞動能力實為一種人力
      資本，依個人能力，而有一定程度之收益行情，故喪失或
      減少勞動能力本身即為損害，至於個人實際所得額，不過
      評價勞動能力損害程度之資料而已，合先敘明。
    2.本件原告於系爭車禍發生之前，於93年9月6日至96年5月1
      日任職於特力翠豐股份有限公司（下稱特力翠豐公司），
      擔任客服收銀課職務代理人，每月薪資為3萬1,800元等情
      ，有勞工保險被保險人投保資料表（見本院卷第23、24頁
      ）及特力翠豐公司98年5月4日特力翠豐98總字第024號函
      （見本院卷第122頁）等資料附卷足憑，復為兩造所不爭
      執，堪信為真；雖原告於96年5月1日起因升學辦理離職故
      於系爭車禍發生當時並未實際受領任何薪資，惟查，依卷
      附勞工保險被保險人投保資料表（見本院卷第23、24頁）
      、副學士學位證書（見本院卷第25頁）及基層主管培訓職
      代合格證書（見本院卷第27頁）等資料顯示，原告畢業於
      致理技術學院附設專科進修學校2年制國際貿易科，具有
      副學士學位，自91年2月間起即任職私人企業領有固定薪
      資，並完成特力翠豐公司所舉辦基層主管客收課職代培訓
      訓練課程，確實具有相當工作能力，且原告離職前之職務
      為客服收銀課職務代理人，衡情其工作內容應需長期間站
      立及勞動，參以原告因系爭車禍受有頭部鈍傷、四肢及軀
      幹多處擦挫傷，於96年7月16日下午12時21分急診治療，
      經過傷口處理及頸圈固定後，於96年7月17日上午7時出院
      ，於96年8月11日、96年9月8日、96年10月6日、97年1月
      28 日門診追蹤治療，治療期間均需穿戴頸圈等情，有臺
      北市立萬芳醫院診斷證明書附卷足憑（見本院卷第74、75
      頁），是認原告於穿戴頸圈治療期間顯然無法勝任其先前
      所擔任客服收銀課職務代理人之職務，本院綜合上情認被
      告不能工作之合理期間應為96年7月16日至97年1月28日，
      而原告於系爭車禍發生前確實具有每月受領薪資3萬1,800
      元之工作能力，是原告所得請求勞動能力減損之損害應為
      20萬3,520元（詳細計算公式見附表所示），逾此部分之
      數額，則無理由。
  (二)原告得否請求被告賠償精神慰撫金10萬元？
    1.按「不法侵害他人之身體、健康、名譽、自由、信用、隱
      私、貞操，或不法侵害其他人格法益而情節重大者，被害
      人雖非財產上之損害，亦得請求賠償相當之金額。其名譽
      被侵害者，並得請求回復名譽之適當處分」，民法第195
      條第1項定有明文；再按「民法第一百九十五條所謂相當
      之金額，應斟酌加害人與被害人雙方之身分、資力與加害
      程度，及其他各種情形核定之」、「慰撫金是否相當，應
      以加害行為之加害程度及被害人所受痛苦，斟酌加害人及
      被害人之身分、經濟地位等各種情形定之」，亦有最高法
      院47年台上字第1221號、51年台上字第223號判例足參。
    2.經查，原告畢業於致理技術學院附設專科進修學校2年制
      國際貿易科，具有副學士學位，自91年2月間起即任職私
      人企業領有固定薪資，原告於系爭車禍發生前任職於特力
      翠豐公司擔任客服收銀課職務代理人，每月薪資為3萬1,
      800元，已如前述，另被告僅國中畢業，服完兵役後一直
      無法找到長期固定工作，目前仍待業中，業據被告陳述明
      確，此有被告所提畢業證書附卷足憑（見本院卷第57頁）
      ，本院審酌原告因被告之過失致受傷，其肉體、精神確受
      極大痛苦，及兩造之身分、地位、經濟狀況、職業、教育
      程度、本件傷害事件發生始末等一切情狀，認原告得請求
      被告賠償非財產上之精神損害，應以6萬元計算為適當，
      逾此部分之請求，則無理由。
  (三)原告對於其所受醫療費用損失、機車修理費用損失、勞動能
    力減損及非財產上損害是否與有過失？其過失比例及得請求
    金額為何？茲分述如下：
    1.按「損害之發生或擴大，被害人與有過失者，法院得減輕
      賠償金額或免除之，民法第二百十七條第一項定有明文。
      此項規定之目的，在謀求加害人與被害人間之公平，故在
      裁判上法院得以職權減輕或免除之」，有最高法院85年台
      上字第1756號判例可資參照。
    2.本件被告就系爭車禍之發生確有「跨越分向限制線駛入來
      車道」之過失，已如前述，惟按「汽車行駛至交岔路口時
      ，其行進、轉彎應依下列規定：…七轉彎車應讓直行車先
      行」，道路交通安全規則102第1項第7款定有明文，是認
      機車駕駛人於交岔路口完成左轉彎之前，仍應隨時保持注
      意後方有無直行車輛將駛抵，俾以適時禮讓後方直行車輛
      先行通過該交岔路口。本件原告於騎乘機車沿木柵路3段
      東向南左轉行駛至肇事地點時，其後方適有被告騎乘機車
      沿同向車道直行不慎駛入對向西向東車道，致原告所騎乘
      機車左側車身與被告所騎乘機車右側車頭、車身發生碰撞
      而肇事，此有卷附臺北市政府警察局交通警察大隊道路交
      通事故初步分析研判表（見本院卷第86頁）、道路交通事
      故現場圖（見本院卷第87頁）、臺北市車輛行車事故鑑定
      委員會鑑定意見書（見本院卷第99至101頁）、本院97年
      度店交簡字第534號刑事簡易判決（見本院卷第105頁）及
      本院97年度交簡上字第155號刑事判決（見本院卷第167之
      1至167之2頁）等資料可憑，並為兩造所不爭執，堪信為
      真；而臺北市車輛行車事故鑑定委員會調閱警方所提供肇
      事路口監視錄影翻拍光碟內容，明確顯示原告所騎乘機車
      於該肇事路口起步行駛左轉彎時，被告所騎乘機車刻正直
      行通過該肇事路口，原告所騎乘機車隨即與被告所騎乘機
      車發生碰撞並倒地而肇事，且依警方於現場繪製道路交通
      事故現場圖顯示原告所騎乘機車於發生碰撞後倒臥於木柵
      路3段27號前方（見本院卷第87頁），亦足認定原告於剛
      起步左轉彎之際被告所騎乘機車即已直行駛至該路口，兩
      車因而發生碰撞，綜上研判，倘原告於進行左轉彎之同時
      ，確有保持相當注意義務，隨時關注其後方有無直行車輛
      將駛抵，俾以適時禮讓後方直行車輛先行通過該交岔路口
      ，縱被告有不慎駛入對向車道之疏失，仍可避免系爭車禍
      之發生，參以系爭車禍經送臺北市車輛行車事故鑑定委員
      會進行鑑定，亦認被告跨越分向限制線駛入來車道為肇事
      主因，然原告左轉彎車未注意後方來車之疏失亦為肇事次
      因，有臺北市車輛行車事故鑑定委員會鑑定意見書意見書
      附卷可憑（見本院卷第99至101頁），綜上堪認本件原告
      就系爭車禍之發生，顯然與有過失；本院綜合上情研判，
      認本件車禍肇事之過失責任之比率應為被告70％、原告30
      ％，故應減輕被告之賠償責任30％。
    3.綜上，本件原告受有醫療費用損失1萬0,815元、修理機車
      費用損失9,000元、勞動能力減損20萬3,520元、精神上損
      失即慰撫金6萬元，總計28萬3,335元，扣除應減輕被告賠
      償責任30％，是原告請求被告賠償19萬8,335元部分（詳
      細計算公式見附表所示），即屬有據，逾此範圍之請求，
      則無理由，不能准許。
五、末按給付無確定期限者，債務人於債權人得請求給付時，經
    其催告而未為給付者，自受催告時起，負遲延責任；遲延之
    債務，以支付金錢為標的者，債權人得請求依法定利率計算
    之遲延利息；應付利息之債務，其利率未經約定，亦無法律
    可據者，週年利率為百分之五，民法第229條第2項前段、第
    233條第1項前段、第203條分別著有明文。經查，原告對於
    被告之損害賠償請求權，係屬於未定給付期限之金錢債權，
    而本件刑事附帶民事訴訟起訴狀繕本係於98年2月17日始寄
    至被告戶籍地，因未獲會晤被告本人，亦無受領文書之同居
    人或受僱人而寄存於臺北市政府警察局文山第一分局指南派
    出所，有本院送達證書附卷足憑（見本院卷第12頁），依民
    事訴訟法第138條第2項之規定，應於98年2月27日發生合法
    送達效力，原告又未提出其他證據證明伊於96年7月17日前
    即已催告被告賠償伊上開損失等情，揆諸前述規定，原告請
    求被告給付自受催告時即起訴狀繕本合法送達被告之翌日即
    98 年2月28日起至清償日止，按週年利率5％計算之法定遲
    延利息，為有理由，應予准許。逾此部分，則無理由，應予
    駁回。
六、本件原告雖陳明願供擔保請准宣告假執行，惟其勝訴部分，
    所命給付金額未逾50萬元，應依職權宣告假執行，而被告就
    其所受不利判決陳明願供擔保，免為假執行之宣告，爰酌定
    相當擔保金額准許之；至原告敗訴部分，原告之訴既經駁回
    ，其假執行之聲請亦失所附麗，應併予駁回。
七、本件事證已臻明確，兩造其餘攻擊防禦方法，核與判決結果
    不生影響，爰不一一論述，併此敘明。
八、據上論結，原告之訴為一部有理由、一部無理由，依民事訴
    訟法第79條、第389條第1項第5款、第392條，判決如主文。
中    華    民    國    98    年    11    月    25    日
                  民事第二庭    審判長法  官  張松鈞
                                      法  官  黃呈熹
                                      法  官  李家慧
附表：
┌────────────────────────────────────┐
│             原告得請求賠償金額（新臺幣）                               │
├────────────────────────────────────┤
│(一)醫療費用損失：1萬0,815元。                                            │
│(二)修理機車費用損失：9,000元。                                           │
│(三)勞動能力減損：20萬3,520元。                                           │
│  96年7月16日至97年1月28日期間為6月又12日即6.4月。                      │
│  月薪3萬1,800元×6.4月＝20萬3,520元。                                  │
│(四)慰撫金：6萬元。                                                       │
│(五)合計：28萬3,335元。                                                   │
│  1萬0,815元＋9,000元＋20萬3,520元＋6萬元＝28萬3,335元。                │
├────────────────────────────────────┤
│(六)原告負擔30％與有過失責任後，得請求被告賠償：19萬8,335元。             │
│  28萬3,335元×70％≒19萬8,335元（小數點以下四捨五入）。                │
└────────────────────────────────────┘
以上正本係照原本作成
本判決不得上訴。
中    華    民    國    98    年    11    月    25    日
                                      書記官  康翠真

司法院資訊處製作；財團法人民間司法改革基金會備份。
